臺灣高等法院臺南分院民事判決　　96年度上字第132號
上　 訴　 人　丁 ○ ○
　　　　　　　甲○○○
共　　　　同
訴 訟 代理人　許 世 烜　律師
複　代　理人　許安德利　律師
被　上　訴人　戊 ○ ○
　　　　　　　丙 ○ ○
訴 訟 代理人　乙 ○ ○
上列二人共同
訴 訟 代理人　陳 慶 鴻　律師
上列當事人間請求分割共有物事件，上訴人對於中華民國96年5
月22日臺灣臺南地方法院第一審判決（95年度訴字第1801號）提
起上訴，本院於96年9月11日言詞辯論終結，判決如下：
    主    文
上訴駁回。
第二審訴訟費用由上訴人負擔。
    事    實
甲、上訴人方面：
一、聲明：
   (一)原判決廢棄。
   (二)兩造共有坐落台南市○○區○○段1735之9地號、同段1735
     之12地號土地，應與以變賣，依照兩造應有部分比例分配
     價金。
   (三)第一審及第二審訴訟費用由兩造按應有部分比例負擔。
二、陳述：除與原判決記載相同者予以引用外，補稱略以：
   (一)按定共有物之方法，固可由法院自由裁量，但亦須以其方
     法適當者為限。又法院裁判分割共有物，須斟酌各共有人
     之利害關係、使用情形、共有物之性質及價值、經濟效用
     ，符合公平經濟原則，其分割方法始得謂為適當（最高法
     院90年台上字第1607號判決參照）；再按分割共有物以消
     滅共有關係為目的，法院裁判分割共有土地時，除因該土
     地內部分土地之使用目的不能分割，或部分共有人仍願維
     持其共有關係，應就該部分土地不予分割或准該部分共有
     人成立新共有關係外，應將土地分配於各共有人單獨所有
     ，不受共有人原來約定使用方法之拘束（最高法院90年台
     上字第1378號判決參照）。
   (二)原判決將坐落台南市○○區○○段1735之9地號（地目建、
     面積33.92平方公尺）及同段1735之12地號兩筆土地（下稱
     系爭二筆土地）兩筆土地合併分割，將上訴人二人應分得
     部分分成一宗土地，已有不合法。又原判決採用被上訴人
     主張之分割方案，而其所提出之分割方案，獨厚被上訴人
     自己，其主張接臨海佃路部分分歸被上訴人，將無價值之
     裡地分配予上訴人，此分割方案顯然違反前揭最高法院判
     決意旨，非適當之分割方案。上訴人不同意系爭二筆土地
     合併分割，亦不同意分割後將上訴人二人之土地合併為一
     宗，而主張變賣分割，或另外製作公平之分割方案（如每
     個共有人分得部分均可臨路）。
三、證據：援用原審所提出之證據。
乙、被上訴人方面：
一、聲明：上訴駁回。
二、陳述：除與原判決記載相同者予以引用外，補稱略以：
  (一)兩造共有坐落台南市○○區○○段1735、1735之3、1733、1
    734、1735之2地號五筆土地，除1735之2地號編定為都市○
    ○道路預定地未分割外，其他四筆土地，經原審法院86年度
    重訴字第15號分割共有物事件判決確定，將原四筆土地合併
    分割為十筆土地，分配予共有人八人，被上訴人分得1735之
    6地號維持共有，以土地南臨接系爭1735之2地號道路預定地
    價值較高，故判命被上訴人二人應提出新台幣（下同）400
    萬元補償其他共有人，而上訴人甲○○○係於判決確定後向
    共有人謝盛雄受讓其土地持分，應為判決效力所及。詎判決
    確定及登記完畢後，台南市政府對1735之2地號都市○○○
    ○道路地之位置及面積搖擺不定，最後竟將位置南移約一公
    尺，而逕行分割出系爭二筆土地之畸零地，改編為住宅區，
    阻隔被上訴人前分得之1735之6地號土地與預定道路不臨接
    。按被上訴人提出400萬元補償其他共有人之目的在於分得1
    735之6地號土地與1735之2地號道路預定地相臨，今卻事與
    願違。又因系爭二筆土地係畸零地，如未能分配與被上訴人
    所有，則對被上訴人前所分得之1735之6地號土地有害，被
    上訴人已逐步向其他共有人購得持分，而上訴人堅不相讓，
    因此承接前共有物判決分割意旨，系爭土地應將大部分面積
    分配與被上訴人取得，俾使被上訴人所有之1735之6地號土
    地，得臨道路預定地，始公平合理。
  (二)其他共有人已於被上訴人二人提出400萬元後獲得補償，僅
    上訴人二人因在被上訴人共有之1735之6地號土地上蓋有水
    泥房屋，自原審法院86年度重訴字第15號判決後迄今仍拒不
    拆除，並在1735之2地號道路預定地上搭建兩間鐵皮房屋出
    租他人，經被上訴人多次要求儘速拆除未果，故未獲得補償
    。被上訴人自當於上訴人自行拆除水泥房屋後補償之。
  (三)裁判上定有共有物分割方法，固有「分配分割」、「變賣之
    而分配價金」兩種，但為符合共有物之分割本旨，應以分配
    原物為原則，故以原物分配有困難時，使得命變賣共有物，
    以價金分配於各共有人（最高法院51年台上字第271號判例
    參照）。查系爭二筆土地為建地，性質上尚無不能分割之情
    形，故上訴人主張以變價分割系爭土地，顯無理由。又上訴
    人主張稱被上訴人將其應有部分分到土地最裡端，分配在價
    值最低處云云。惟查並無上訴人所稱之「價值最低」之問題
    ，因為系爭1.06平方公尺之畸零地，本無經濟價值，縱使面
    臨道路亦因過於狹小而無經濟價值。
三、證據：援用原審所提出之證據。
    理    由
一、被上訴人主張：系爭二筆土地為兩造所共有，被上訴人戊○
    ○應有部分6分之3、被上訴人丙○○應有部分2000分之793
    、上訴人丁○○、甲○○○應有部分各12000分之621，均屬
    建築用地，故無因使用目的而不能分割之情形，兩造間又未
    定有不分割之約定，因兩造對於分割方法，無從協議，以致
    迄今尚無法達成協議分割，爰依法請求判決分割。至於分割
    方法請准予如原判決附圖所示之方案為宜，俾使被上訴人所
    有之同段1735之6地號土地與同段1735之2地號道路預定地相
    臨，便於通行該地號道路預定地，始為公平合理等語。
二、上訴人則以：被上訴人主張之分割方案，將上訴人分得土地
    之位置在最裏端，價值最低，顯不公平，故不同意被上訴人
    所主張如附圖所示之分割方案。因系爭二筆土地地形狹長、
    畸零，實物分割無助於土地經濟價值，故請准將系爭二筆土
    地以變賣方式分割等語，資為抗辯。
三、兩造不爭執之事實：
  (一)坐落台南市○○區○○段1735之9地號（地目建、面積33.92
    平方公尺）及同段1735之12地號（面積1.06平方公尺、地目
    建）兩筆土地（下稱系爭二筆土地）為兩造所共有。
  (二)系爭二筆土地應有部分各為被上訴人戊○○6分之3、被上訴
    人丙○○2000分之793、上訴人丁○○、甲○○○各12000分
    之621。
  (三)系爭二筆土地均屬建築用地，無因使用目的而不能分割之情
    形，兩造亦無不分割系爭土地之特約，惟就分割方法未能達
    成協議。
四、兩造爭執之事實：
  (一)系爭二筆土地能否合併分割，及將上訴人二人之土地合併成
    一宗是否適當？
  (二)系爭二筆土地之分割方法，以變賣分割或以原物合併分割為
    適當？
五、本院判斷：
  (一)按共有物如無因物之使用目的不能分割或契約訂有不分割之
    期限者，各共有人，得隨時請求分割共有物；共有物之分割
    方法，不能協議決定者，法院得因任何共有人之聲請，命以
    原物分配於各共有人，或變賣共有物，以價金分配於各共有
    人之方式分配。以原物為分配時，如共有人中，有不能按其
    應有部分受分配者，得以金錢補償之，民法第823條、第824
    條分別定有明文。經查，系爭二筆土地為兩造所共有，且無
    不能分割之情形，兩造亦無不分割之特約，因就分割方法未
    能達成協議，則被上訴人請求裁判分割，即屬有據。
  (二)查系爭二筆土地地形狹長且相連接，土地西側及南側臨同段
    1735之2地號道路預定地，再西側面臨海佃路，土地大部分
    現遭興建於該1735之2地號道路預定地上之鐵皮屋延伸所占
    用，剩餘部分則鋪設水泥地，臨海佃路上搭建有活動鐵門，
    與北側之同段1735之6地號土地圍成一區域，作為搭建於173
    5之6地號土地上之三合院房屋空地使用等情，有土地登記謄
    本、地籍圖謄本（見原審95年度南簡調字第988號卷第7–11
    頁），並經原審法院會同台南市安南地政事務所人員履勘現
    場並測量屬實，分別製有勘驗筆錄及複丈成果圖在卷可稽（
    見原審卷第31–32頁、第37頁）。
  (三)第按分割共有物之訴，係就同一共有關係之共有物，予以分
    割，使共有人就共有物之一部分單獨取得所有權之形成訴訟
    。原則上固須數共有物依其性質及其共有人與應有部分均相
    同，並經共有人全體同意始得為合併分割（最高法院85年度
    台上字第2483號判決意旨參照），惟所謂合併分割須經全體
    共有人同意，乃指數筆不同地號之土地，其共有人係非以成
    立一共有關係之意思而共有之情況而言，倘共有人係以成立
    一共有關係之意思而共有數筆土地，或共有土地原係一宗，
    其後始分割為數宗者，自無經全體共有人同意之必要（最高
    法院87年度台上字第3013號判決意旨參照）。查系爭二筆土
    地，原係編定為同段1735之2地號中，該地號原為都市○○
    道路預定地，故於原審於86度重訴字第15號分割共有物案中
    未予以分割，惟其後台南市政府又將該預定道路之位置往南
    移約一公尺，而於95年1月間自同段1735之2地號土地分割出
    系爭二筆畸零地，此有系爭1735之9地及1735之12土地登記
    簿謄本在卷可按（原審卷第7–10頁）。系爭二筆土地原係
    兩造共有之同一筆土地分割而來，是依上揭說明，本件被上
    訴人請求就系爭二筆土地合併為分割，自無經全體共有人同
    意之必要。又本件系爭二筆土地坐落位置相近，有地籍圖謄
    本及土地登記謄本在卷可證，是原審法院就系爭土地合併分
    割，於法並無不合。上訴人主張伊不同意系爭二筆土地合併
    分割云云，自屬無據。
  (四)復按法院就共有物為裁判分割時，應依民法第824條為適當
    之分割，即考慮各當事人之意願、共有物之性質、使用現狀
    、經濟效用及全體共有人之利益等公平決定之。又裁判分割
    固不限於何方法，惟如何使分割後各部分之經濟價額，其應
    有部分之比值相當，要當予以顧及，以符公平原則。又裁判
    上定共有物之分割分法，法院有審酌共有物各種情形，顧及
    共有人全體利益而自由裁量之權，不受任何當事人主張之拘
    束（最高法院29年度上字第1792號判例、85年度台上字第33
    8號判決可資參照)。查本件系爭二筆土地中坐落於安南區○
    ○段1735之9地號面積33.92平方公尺、1735之12地號面積1.
    06平方公尺，承上所述，均系自同段1735之2地號土地分割
    而來，又被上訴人主張同段1735之2地號土地，曾經被上訴
    人與包含上訴人之其他共有人所共有之同段1735地號等五筆
    土地合併分割，經原審法院86年度重訴字第15號判決合併分
    割後，由被上訴人共同取得同段1735之6地號土地，因1735
    之2地號土地因係計畫道路預定地，故由共有人繼續保持共
    有，而被上訴人因上開分割判決分得1735之2地號北側之173
    5之6地號土地，故經判決應各提出200萬元補償包含上訴人
    在內之其他共有人等情，亦經原審調閱該院86年度重訴字第
    15號分割共有物事件全卷查明無誤。原審依被上訴人所提出
    之分割方案，即如原審判決附圖台南市安南地政事務所複丈
    成果圖所示（以下稱如附圖所示）之分割方法，將1735之9
    地號編號Ｂ部分面積30.30平方公尺及1735之12地號地全部
    土地分歸被上訴人共同取得，並按原應有部分比例保持共有
    ；1735之9地號編號Ａ部分面積3.627平方公尺土地分歸上訴
    人共同取得，並按原應有部分比例保持共有，而判決如附圖
    所示。本院以如附圖所示之分割方法，被上訴人就其所取得
    之土地，可與北側被上訴人所有之1735之6地號土地合併使
    用，並符合使用現狀及前案分割判決之土地分配結果，即可
    面臨計畫道路。雖上訴人所分得之土地係位於裏地，且為畸
    零地，然此係依上訴人應有部分之比例計算所得出之面積，
    無論分在何位置，依上訴人之應有部分比例所分得之土地均
    極為細小，而共有物之分割方案之採酌，本應以土地之分割
    後獲得最大經濟效益為目標，分割後土地之形狀應以方正完
    整為原則，並評估所處位置、面積及其經濟效用，以期利於
    開發使用，增加土地利用之經濟效益。再參酌系爭二筆土地
    現況與相鄰土地之關係，認原審判決如附圖所示之分割方法
    ，得使兩造所分得之土地完整方正，並利於使用，更兼顧共
    有物之整體經濟效用及全體共有人之利益均衡，實符合憲法
    上財產保障平等原則，應予維持。上訴人上訴主張應將系爭
    二筆土地變賣分割，應無可採。
六、綜上所述，被上訴人主張系爭土地依其使用目的並非不能分
    割，共有人間又無不能分割之約定，因迄今未能協議分割，
    因而本於共有人之資格，請求就系爭二筆土地准予判決原物
    合併分割，應為可採。上訴人抗辯，應予變賣分割，為無可
    取。從而，原審准依被上訴人之請求，判決如附圖所示之分
    割方法，即將坐落台南市○○區○○段1735之9地號編號Ｂ
    部分面積30.30平方公尺及1735之12地號全部土地，分歸被
    上訴人共同取得，並按原應有部分比例保持共有；將1735之
    9地號編號Ａ部分面積3.627平方公尺土地，分歸上訴人共同
    取得，並按原應有部分比例保持共有。本院審酌上述分割方
    案，能兼顧系爭二筆土地之現有使用狀況、對外通行問題、
    分割後土地之充分利用，增加土地使用上之經濟效益，及共
    有人之利益，應屬適當、公允之分割方法，應予維持。上訴
    人上訴意旨，指摘原判決分割方法不當，求予廢棄改判，為
    無理由，應予駁回其上訴。
七、據上論結，本件上訴為無理由，依民事訴訟法第449條第1項
    、第78條、第85條第1項前段，判決如主文。
中　　華　　民　　國　　96　　年　　9 　　月　　26　　日
                  民事第四庭    審判長法　官　王惠一
                                      法　官　林永茂
                                      法　官　王浦傑
上為正本係照原本作成。
如對本判決上訴，須於判決送達後20日內向本院提出上訴狀，未
表明上訴理由者，應於上訴後20日內，向本院提出理由書（須附
繕本）。依法須繳納裁判費並應委任律師為訴訟代理人，始得上
訴。
中　　華　　民　　國　　96　　年　　9 　　月　　26　　日
　　　　　　　　　　　　　　　　　　　書記官　謝淑玉
【附記】
民事訴訟法第466條之1：
(1)對於第二審判決上訴，上訴人應委任律師為訴訟代理人。但上
  訴人或其法定代理人具有律師資格者，不在此限。
(2)上訴人之配偶、三親等內之血親、二親等內之姻親，或上訴人
  為法人、中央或地方機關時，其所屬專任人員具有律師資格並
  經法院認為適當者，亦得為第三審訴訟代理人。
民事訴訟法第466條之2：
上訴人無資力委任訴訟代理人者，得依訴訟救助之規定，聲請第
三審法院為之選任律師為其訴訟代理人。
